【裁判字號】    90,簡上,19
【裁判日期】    900323
【裁判案由】    給付借款
【裁判全文】
臺灣臺南地方法院民事判決    九十年度簡上字第一九號
    上  訴  人  乙○○
    訴訟代理人  甲○○
    被上訴人    丙○○
右當事人間請求給付借款事件，上訴人對於中華民國八十九年十二月四日臺灣臺南地
方法院新營簡易庭八十九年營簡字第三五八號第一審判決提起上訴，本院判決如左：
    主      文
上訴駁回。
第二審訴訟費用由上訴人負擔。
    事      實
甲、上訴人方面：
一、聲明：(一)原判決廢棄。(二)被上訴人應給付上訴人新台幣（下同）貳拾肆萬元及自
    八十五年五月三十一日起至清償日止，按年息百分之五計算之利息。
二、陳述：除與原判決記載相同者，茲引用之外，補稱：
    (一)被告與其弟於八十一年間向簡安闖借貸肆拾萬元，其間還了壹拾陸萬元，於八
      十五年五月間開票為擔保付款參拾萬之支票一紙，經提示遭退票。至八十九年
      四月十一日將支票移轉於上訴人，並對被上訴人發支付命令，原審竟以應由被
      告之弟才應付款，駁回原告之訴，故原告對之提起上訴。
    (二)若依原審判決將會造成經濟金融秩序之混亂，此種判決早已違司法機制之作用
      ，依該判決觀之只要拿票予人借貸，該發票人只要過一年之時效就不用負責，
      亦無債權債務之責，那設司法機制何用，法官皆可依個人喜惡為之，那亦不用
      法官。依民事法之規定，票據經時效後依然有其原本之債權債務之關係，該發
      票人即應負票據款項之責。
    (三)上訴人是要請求借款，因為票據已經超過時效，被上訴人當初有同意其弟許福
      川使用被上訴人的票，所以應負共同責任。現在許福川已經在監獄執行，無法
      付款，所以上訴人才告被上訴人。當時借款是許福川拿票找簡安闖借，後來簡
      安闖把票讓給上訴人，上訴人係對票不對人，所以才對被上訴人即票主提起訴
      訟。簡安闖在八十九年四月十一日把票轉給上訴人，並且告訴上訴人是借款。
三、證據：除援用第一審所提證據外，補提支票及退票理由單影本為證，並聲請訊問
    證人許福川。
乙、被上訴人方面：
一、聲明：駁回上訴。
二、陳述：除與原判決記載相同者，茲引用之外，補稱：
    錢是被上訴人之弟許福川向簡安闖借的，借貸關係存在於弟弟與簡安闖之間，被
    上訴人未與上訴人或簡安闖有任何金錢往來，票是被上訴人簽發的沒錯，但係交
    給許福川使用。簡安闖在原審證稱不認識被上訴人，且票在八十五年已退票，上
    訴人是在八十九年才轉讓取得票據。
三、證據：援用第一審所提證據。
    理      由
一、本件上訴人起訴主張被上訴人丙○○的弟弟即訴外人許福川（原審誤載為許富川
    ），於民國八十一年五月三十日，向訴外人簡安闖借款新台幣四十萬元，嗣於八
    十五年五月三十一日前被上訴人給付簡安闖十萬元，其後許富川持由被告簽發之
    票號為ＧＡＡ0000000號，發票日為八十五年五月三十一日，面額三十萬
    元之支票一紙（下稱系爭支票）交付簡安闖，以清償上開借款，但系爭支票經簡
    安闖於八十五年五月三十一日提示，卻遭付款銀行以存款不足之理由退票，許福
    川因案入監服刑前，被上訴人曾再簽發面額六萬元支票交予簡安闖兌領，此後，
    被上訴人迄未再返還上開借款，總計積欠簡安闖二十四萬元，嗣簡安闖於八十九
    年四月十一日將其對被上訴人之借款債權及票據轉讓予上訴人，為此依借款法律
    關係，訴請被上訴人給付二十四萬元，及自八十五年五月三十一日起至清償日止
    ，按年息百分之五計算之利息。被上訴人則以：系爭支票係被上訴人所簽發，但
    其並未曾向簡安闖借款，被上訴人於八十五年間曾將支票交予被上訴人之弟許福
    川使用，至於許福川是否將支票交付簡安闖或曾向簡安闖借款，被上訴人不清楚
    ，且系爭支票於八十五年早已退票，上訴人係八十九年才轉讓取得票據等語，資
    為抗辯。
二、上訴人主張系爭支票為被上訴人簽發用以借款，於發票日即八十五年五月三十一
    日提示不獲兌現，嗣於八十九年四月十一日由簡安闖將系爭支票之權利讓與上訴
    人之事實，業據提出支票及退票理由單、債權移轉契約書等影本為證，惟為被上
    訴人所否認，並以前揭各情詞置辯。經原審及本院多次闡明，上訴人自承其係依
    借款關係請求被上訴人給付（原審卷九一頁、一○六頁、本院準備程序及言詞辯
    論筆錄參照），而所謂消費借貸者，謂當事人約定，一方移轉金錢或其他代替物
    之所有權於他方，而他方以種類、品質、數量相同之物返還之契約；又消費借貸
    ，因金錢或其他代替物之交付而生效力；八十九年五月五日生效施行前民法第四
    百七十四條及第四百七十五條分別定有明文；又票據為無因證券，票據債權人就
    其取得票據之原因，固不負證明之責任，惟執票人既主張係票據發票人向伊借款
    而簽發交付，以為清償方法，債務人復抗辯其未收受借款，消費借貸並未成立，
    則就借款之已交付事實，即應由執票人負舉證責任（最高法院八十三年度台上字
    第五二六號及八十五年度台上字第一九九０號判決參照）；推演其義，〔當事人
    主張有金錢借貸關係存在，須就其發生所須具備之特別要件即『金錢之交付』及
    『借貸意思表示互相一致』負舉證之責任，若僅證明有金錢之交付，未證明借貸
    意思表示互相一致者，尚不能認為有金錢借貸關係存在。〕（最高法院八十一年
    度台上字第二三七二號判決參照）。經查：上訴人提出之支票為被上訴人所簽發
    一節，固為被上訴人所不爭，惟支票係無因證券，取得支票之原因不只借款一端
    ，自難以持有支票一事作為消費借貸關係之證明；又上訴人自認系爭支票係被上
    訴人之弟許福川在八十一年五月三十日向簡安闖借四十萬元，在八十五年五月三
    十一日許福川拿被上訴人簽發之系爭支票交給簡安闖，因簡安闖拿不回錢，在八
    十九年四月十一日將債權轉讓，由上訴人全權處理等情（原審一○六頁參照），
    核與證人簡安闖於原審證稱係被上訴人之弟許福川拿來借四十萬元，退票後曾向
    許福川追討，許福川則開被上訴人的票還錢等情相符（原審卷二三頁），另於簡
    安闖交付上訴人之債權移轉契約書必要告知項下亦記載：「．．弟（許富川）拿
    丙○○之票借貸」（原審卷二七頁），足認本件借款人為被上訴人之弟許福川，
    而非被上訴人。況依前開規定及說明，本件被上訴人既否認向上訴人借款，則上
    訴人應就其與被上訴人間確有金錢借貸關係所須具備之特別要件即「金錢之交付
    」及「借貸意思表示互相一致」負舉證之責任，惟上訴人所舉前開資料及證人，
    均不足以證明被上訴人確有向其借用其所主張之款項，亦難僅憑系爭支票，足認
    被上訴人已有承擔許福川債務之意，上訴人所言本件係對票不對人，顯然誤解票
    據權利與借款債權之行使與要件。是上訴人主張被上訴人借款二十四萬元未償之
    事實，既未能舉證以明之，則其主張被上訴人應給付借款二十四萬元云云，即無
    可採信。
三、綜上所述，上訴人自承系爭支票係被上訴人之弟許福川持向簡安闖借款，其係自
    簡安闖處受讓債權，復未能舉證證明被上訴人與其或其前手簡安闖間有何消費借
    貸關係存在，則上訴人依消費借貸之法律關係，請求被上訴人返還借款二十四萬
    元及其法定遲延利息，即屬無據，要難准許；原審因而為其敗訴之判決，經核並
    無不合；上訴意旨徒以空泛的社會常情指摘原判決不當，而聲明廢棄，為無理由
    ，應予駁回。又本件事實已臻明確，上訴人請求訊問證人許福川，核與本院所為
    之前開論斷無影響，自無訊問之必要，附此明。
四、據上論結，本件上訴為無理由，依民事訴訟法第四百三十六條之一第三項、第四
    百四十九條第一項、第七十八條，判決如主文。
中      華      民      國    九十    年      三      月    二十三    日
                                    臺灣臺南地方法院民事第三庭
~B審判長法官  吳森豐
~B      法官  翁金緞
~B      法官  蔡孟珊
右正本證明與原本無異
本判決不得上訴
中      華      民      國    九十      年      三    月    二十三    日
~B法院書記官  魏安里


司法院資訊處製作；財團法人民間司法改革基金會備份。
